【裁判字號】    97,易,336
【裁判日期】    971209
【裁判案由】    違反野生動物保育法
【裁判全文】
臺灣屏東地方法院刑事判決               97年度易字第336號
公  訴  人  臺灣屏東地方法院檢察署檢察官
被      告  甲○○
上列被告因違反野生動物保育法案件，經檢察官提起公訴（96年
度偵字第8001號），本院判決如下：
    主  文
甲○○無罪。
    理  由
一、公訴意旨略以：被告甲○○明知灰面鷲（學名：Butastur
    indicus）係經行政院農業委員會公告列為保育類野生動物
    ，且灰面鷲為過境候鳥，未在臺灣地區有繁殖情形，其族群
    量未逾越環境容許量，竟未經屏東縣政府許可，即於民國96
    年10月17日10時許，在屏東縣滿州鄉響林村土地公廟旁檳榔
    園附近，以不詳方式取得保育類野生動物灰面鷲1隻後，帶
    回其位在屏東縣滿州鄉○○村○○路2號住處內予以宰殺。
    嗣於96年10月17日15時5分許，經警持搜索票在上址住處廣
    場前其所棄置之垃圾袋內，查獲灰面鷲之羽毛1袋，因認被
    告涉犯野生動物保育法第41條第1項第1款之非法獵捕、宰殺
    保育類野生動物罪嫌（起訴法條誤載為同法第42條，經公訴
    人當庭更正）。
二、按犯罪事實應依證據認定之，無證據不得認定其犯罪事實，
    又不能證明被告犯罪者，應諭知無罪之判決，刑事訴訟法第
    154條第2項、第301條第1項分別定有明文。刑事訴訟法上所
    謂認定犯罪事實之證據，係指足以認定被告確有犯罪行為之
    積極證據而言，如未能發現相當證據或證據不足以證明，自
    不能以推測或擬制之方法，以為裁判基礎，最高法院29年上
    字第3105號及40年台上字第86號分別著有判例。又刑事訴訟
    法第161條第1項明定檢察官就被告犯罪事實，應負舉證責任
    ，並指出證明之方法。因此，檢察官對於起訴之犯罪事實，
    應負提出證據及說服之實質舉證責任。倘其所提出之證據，
    不足為被告有罪之積極證明，或其闡明之證明方法，無從說
    服法官以形成被告有罪之心證，基於無罪推定原則，自應為
    被告無罪判決之諭知。
三、訊據被告固不否認有於前揭時間，在外將灰面鷲1隻攜回家
    中，後為警於住處外查扣灰面鷲羽毛1袋之事實，惟堅決否
    認有公訴人所指之上開犯行，並辯稱：伊並無獵捕或宰殺，
    係拾獲死體，將之帶回欲行煮食，後因察覺腐爛氣味而作罷
    ，並將該死體丟棄屋外、任由山貓叼走，故為警搜查時僅剩
    餘伊拔除之羽毛等語。公訴意旨認被告涉犯前揭非法獵捕、
    宰殺保育類野生動物罪嫌，無非以被告所辯拾獲死體欲行煮
    食等情，明顯違反常理，無足採信，復為警於被告住處外查
    扣灰面鷲羽毛1袋為其主要論據。經查：
（一）扣案之羽毛1袋，經送驗結果，確屬保育類野生動物灰面
      鷲之羽毛無誤，有行政院農業委員會特有生物研究保育中
      心鑑定報告書1份附卷可稽（見警卷第22頁），而被告將
      扣案羽毛丟棄在上址住處外之緣由，暨於後為警查獲乙節
      ，亦為其迭於偵查及本院審理中均坦白承認，是被告確於
      前揭時地曾經持有灰面鷲無訛。
（二）公訴意旨所認被告之罪嫌，乃非法「獵捕」、「宰殺」保
      育類野生動物，惟綜觀起訴書犯罪事實欄，卻毫無隻字片
      語提及被告以何種方式「獵捕」、「宰殺」，而卷附行政
      院農業委員會特有生物研究保育中心鑑定報告書1份與扣
      案羽毛1袋，至多僅能證明被告前曾「持有」之野生動物
      確屬保育類灰面鷲，終究不能與被告有「獵捕」、「宰殺
      」之犯行劃上等號。
（三）再者，本件執行搜索之員警在被告住處並未發現任何獵捕
      或宰殺野生動物之工具，亦未親赴被告辯稱拾獲死體之現
      場究明其實，以查是否有架設陷阱或裝置捕具之跡痕，是
      被告前曾持有之灰面鷲究係生前即被宰殺，抑或死後才遭
      拾獲？又該灰面鷲乃先遭捕獲而後宰殺？抑或受捕具拘束
      時因故暴斃？或係初始即因遭到獵殺而取獲？凡此均未見
      公訴人提出主張或證明，而顯有合理懷疑存在，自無從僅
      憑扣案羽毛1袋，逕予推論此乃被告非法獵捕、宰殺保育
      類野生動物之結果，而遽為不利於被告之認定。
（四）至公訴意旨雖以被告既持有灰面鷲，復因所辯持有之來源
      極不合理，殊難想像在外拾獲動物死體，竟欲進而攜回家
      中烹煮食用，而認被告辯解旨在卸責，不足採信，足徵其
      掩飾非法獵捕、宰殺之犯行等語，惟觀之被告所居位在屏
      東縣滿州鄉，地處群山丘陵之所，是被告縱然無端偶遇不
      詳原因暴斃猝死之禽類，亦非不能想像，且欲判定被告確
      有非法獵捕、宰殺之行為，仍應有相當積極明確之證據加
      以支持，惟公訴人卻僅有扣案羽毛1袋，無何其他具體證
      據可資證明被告有上揭犯行，自不能憑藉旁敲推測，遽認
      被告已涉犯公訴人所指罪嫌。
四、綜上所述，扣案羽毛1袋雖可認定係由被告取自保育類野生
    動物灰面鷲，惟該灰面鷲究否遭其獵捕、宰殺，無積極證據
    得以證明，亦無法排除該灰面鷲乃於死後方由被告意外拾得
    之可能，況本件並無任何獵捕、宰殺之器物遭到查獲，是公
    訴人所為舉證，尚無法使本院確信被告有非法獵捕、宰殺保
    育類野生動物之犯行，此外，復查無其他積極證據，足資認
    定被告有公訴人所指之上開犯行，依首揭法條說明及判例意
    旨，自應就被告為無罪之諭知。
據上論斷，應依刑事訴訟法第301條第1項，判決如主文。
本案經檢察官許大偉到庭執行職務。
中    華    民    國    97    年    12    月    9     日
                  刑事第四庭  審判長法  官  莊鎮遠
                                    法  官  王以齊
                                    法  官  江振源
以上正本證明與原本無異。
如不服本判決，應於判決送達後10日內向本院提出上訴狀（應附
繕本），其未敘述上訴理由者，應於上訴期間屆滿後20日內補提
理由書狀於本院，上訴於臺灣高等法院高雄分院。
中    華    民    國    97    年    12    月    10      日
                                    書記官  潘豐益


司法院資訊處製作；財團法人民間司法改革基金會備份。
